【裁判字號】    94,簡上,140
【裁判日期】    951220
【裁判案由】    給付票款
【裁判全文】
臺灣臺南地方法院民事判決             94年度簡上字第140號
上  訴  人  丙○○
被 上訴 人  戊○○
上列當事人間請求給付票款事件，上訴人對於本院新營簡易庭民
國94年7月25日所為第一審簡易判決（93年度營簡字第326號）提
起上訴，經本院於95年12月6日言詞辯論終結，判決如下：
    主  文
原判決廢棄。
被上訴人在第一審之訴駁回。
第一、二審訴訟費用由被上訴人負擔。
    事    實
一、被上訴人主張：
  (一)其執有上訴人所簽發，付款人均為第一商業銀行新營分行，
    支票號碼、發票日、票面金額均詳如附表所示之支票4紙（
    下稱系爭支票），面額共計新台幣（下同）822,300元，詎
    屆期分別於附表所示之付款提示日提示，竟均因存款不足而
    遭退票。為此本於票據法律關係，請求上訴人應給付被上訴
    人822,300元，及附表所載各票面金額，分別自付款提示日
    起至清償日止，均按週年利率百分之6計算之利息。
  (二)上訴人陸續以系爭支票向被上訴人調借現金，被上訴人遂向
    訴外人張春寶調得款項後，在被上訴人住處，如數將款項直
    接交予上訴人，並非以匯款之方式交付，是被上訴人確將調
    借而來之現金如數交付上訴人，否則上訴人何需交付系爭支
    票予被上訴人。
  (三)對上訴人抗辯之陳述：
    1.若被上訴人取得系爭支票係因兩造交換票據而來，則上訴
      人應舉證證明該項事實，並應提出被上訴人係以何票據與
      之交換系爭支票，否則上訴人之抗辯僅係空言。
    2.上訴人係先持俗稱「客票」之他人所簽發發票日分別為93
      年3月15日、93年3月22日，票面金額各為70,000元、86,0
      00元、支票號碼為CF0000000號、CF0000000號之支票2紙
      ，向被上訴人調借現金，被上訴人即持前開客票2紙向訴
      外人張春寶調現，因該客票屆期均遭退票，被上訴人向訴
      外人張春寶清償後，取回該客票2紙，再由上訴人簽發如
      附表編號1之支票1紙（含利息），以換回前開客票2紙，
      此為被上訴人取得附表編號1支票之原由。上訴人所另提
      出之金額120,000元、支票號碼DF0000000號，及金額78,0
      00元、支票號碼AF0000000號之支票各1紙，亦係上訴人持
      該客票2紙向被上訴人調現，後因該客票跳票，始由上訴
      人另行簽發面額200,000（含利息）之支票，換回上開客
      票2紙。又上訴人持上開客票4紙向被上訴人調現時，被上
      訴人並未要求上訴人在客票上背書，且於被上訴人持該客
      票4紙向訴外人張春寶調借時，因訴外人張春寶要求，始
      由被上訴人在上開客票上背書，故該客票4紙僅有被上訴
      人背書，而無上訴人之背書。
    3.於92年間，上訴人因與被上訴人交換票據使用，而持有被
      上訴人所簽發金額計300,000元之支票2紙，因上訴人向被
      上訴人表示該等支票遺失，被上訴人始再簽發發票人「日
      發衛材行」鄭燕湄，付款人均為彰化商業銀行新營分行，
      金額各為100,000元、200,000元，支票號碼CK0000000號
      、CK0000000號之支票2紙予上訴人，至於上訴人所簽發以
      為交換票據之金額計300,000元之支票3紙，均已兌現，是
      被上訴人與上訴人間雖於92年間有交換票據之情事，然與
      系爭支票無關。
    4.綜上，上訴人辯稱係被上訴人向其借票或交換票據，始持
      有系爭支票，顯係虛偽。
  (四)並聲明：上訴駁回。
二、上訴人則以：
  (一)系爭支票確係上訴人所簽發，付款人均為第一商業銀行新營
    分行，支票號碼、發票日、票面金額均如附表所示，金額合
    計822,300元。
  (二)上訴人曾任職於被上訴人所經營之「日發衛材行」，自92年
    間起，被上訴人向上訴人借票，兩造並交換票據使用，約定
    所借票據到期，由被上訴人負責將款項存入銀行帳戶，系爭
    支票係因被上訴人未將款項存入銀行而遭退票。又上訴人從
    未拿客票向被上訴人調現過，被上訴人所指客票之發票人，
    上訴人均不認識。
  (三)本件被上訴人固主張係因借款予上訴人，而持有系爭支票云
    云，此為上訴人否認，並提出基礎原因關係不存在之對人的
    抗辯，則被上訴人對於已交付借款，即消費借貸關係有效成
    立之積極事實，自應負舉證責任，而被上訴人自始至終均未
    能就已交付借款之事實提出證明，被上訴人之主張自屬無據
    。原審不僅未就上訴人抗辯未收受被上訴人交付款項之原因
    抗辯，說明被上訴人是否已善盡舉證責任，且上訴人並未主
    張被上訴人取得票據係出於惡意或詐欺，原審竟引用最高法
    院64年度台上字第1640號判例，此係就票據法第14條之情形
    所為之解釋，與本件之事實無涉，是原審逕認上訴人應就被
    上訴人取得票據有如何之惡意或詐欺盡舉證之責，並以上訴
    人未能證明，而為上訴人不利之判斷，自有未合。
  (四)並聲明：(1)原判決廢棄。(2)前開廢棄部分駁回被上訴人在第
    一審之訴。
三、兩造不爭之事項及簡化之爭點為：
  (一)兩造不爭執事項：
    1.系爭支票4紙確係上訴人所簽發，付款人、支票號碼、發
      票日、票面金額均如附表所示，票款合計822,300元。
    2.系爭支票經被上訴人遵期提示，均因存款不足而遭退票。
  (二)兩造爭執事項：
    1.系爭支票係上訴人先持客票向被上訴人調現，被上訴人持
      之向金主調現，並將款項交付上訴人，後因上訴人交付之
      客票均跳票，上訴人才改簽發系爭支票予被上訴人？或係
      被上訴人向上訴人借票，上訴人始交付系爭支票？
    2.票據原因關係為金錢消費借貸，而票據債務人主張執票人
      未交付借款時，就借款交付之事實，是否應由執票人負舉
      證責任？
    3.本件有無票據法第14條規定之適用？
四、被上訴人主張其執有上訴人所簽發之系爭支票，票面金額合
    計822,300元，經於如附表所示之付款提示日提示未獲付款
    之事實，業據提出與其所述相符之系爭支票及退票理由單各
    4紙為證，並為上訴人所不爭執，自堪信為真實。被上訴人
    另主張系爭支票係因上訴人向其調借現金822,300元而交付
    ，此為上訴人所否認，並以前揭情詞置辯。茲就兩造之爭點
    ，析述本院得心證之理由如下：
  (一)按各當事人就其所主張有利於己之事實，均應負舉證之責，
    故一方已有適當之證明者，相對人欲否認其主張，即不得不
    更舉反證；最高法院19年上字第2345號著有判例可資參照。
    上訴人辯稱：系爭支票係因被上訴人與伊交換票據使用，始
    簽發交付予被上訴人云云，雖據其提出「發票人甲○○、付
    款人均為彰化商業銀行三民分行、金額各為86,000元、70,0
    00元、支票號碼CF0000000號、CF0000000號」支票2紙、「
    發票人丁○○、付款人台新國際商業銀行永康分行、金額12
    0,000元、支票號碼DF0000000號」支票1紙、「發票人乙○
    ○、付款人萬泰商業銀行斗六分行、金額78,000元、支票號
    碼AF 0000000號」支票1紙、及「發票人為『日發衛材行』
    鄭燕湄、付款人均為彰化商業銀行新營分行、金額各為100,
    000元、200,000元、支票號碼CK0000000號、CK0000000號」
    支票2紙為證。惟查上訴人於本院準備程序時陳稱：被上訴
    人係以前開發票人甲○○之支票2紙、發票人丁○○之支票1
    紙及發票人乙○○之支票1紙，即交付上開4紙支票予伊，而
    由伊簽發系爭支票，以為交換票據云云，然苟如上訴人所言
    ，系爭支票係與被上訴人交換票據使用，則兩造互相簽發票
    據之金額應為一致，而上訴人所述被上訴人持以交換票據之
    前開支票4紙，金額共計僅354,000元，是上訴人焉會簽發總
    金額為822,300元之系爭支票，而同意被上訴人交付總金額
    僅354,000元之票據，以為交換？顯與一般社會常情有違。
    此外，上訴人復無法就其主張系爭支票係借票或交換票據始
    交付予被上訴人之有利事實，加以舉證以實其說，是上訴人
    辯稱其係因兩造換票使用而交付系爭支票予被上訴人云云，
    即屬無據。
  (二)按當事人主張有利於己之事實，就其事實有舉證之責任，民
    事訴訟法第277條定有明文。民事訴訟如係由原告主張權利
    者，應先由原告負舉證之責，若原告先不能舉證，以證實自
    己主張之事實為真實，則被告就其抗辯事實，即令不能舉證
    ，或其所舉證據尚有疵累，亦應駁回原告之訴，最高法院17
    年上字第917號判例可資參照。次按依票據法第13條之規定
    ，票據債務人祇不得以自己與發票人或執票人之前手間所存
    抗辯之事由，對抗執票人，若以其自己與執票人間所存抗辯
    之事由資為對抗，則非法所不許；最高法院46年台上字第18
    35號著有判例。並按本（支）票固為無因證券，票據債務人
    不得以自己與發票人或執票人前手間所存在之抗辯事由，對
    抗執票人，然發票人非不得以自己與執票人間所存之抗辯事
    由對抗執票人，此觀票據法第13條上段之反面解釋而自明，
    又如發票人一旦提出其基礎原因關係不存在之對人抗辯，執
    票人自應就該基礎原因關係存在之積極事實，負舉證責任（
    最高法院81年度台上字第879號判決）。又按消費借貸，為
    要物契約，須以金錢或其他代替物之交付為構成要件，如對
    於交付之事實有爭執，自應由主張已交付之貸與人負舉證責
    任，此觀民法第474條之規定自明（最高法院79年度台上字
    第2722號判決）。
  (三)按票據債務人不得以自己與發票人或執票人之前手間所存抗
    辯之事由，對抗執票人，若以其自己與執票人間所存之事由
    ，資為對抗，則非法所不許。又執票人主張票據係發票人向
    其借款而簽發交付，以為清償方法，發票人復抗辯未收受借
    款，消費借貸並未成立，執票人就借款已交付之事實，應負
    舉證責任（參照最高法院73年1月10日民事庭會議、最高法
    院69年度台上字第1184號及82年度台上字第3202號判決要旨
    ）。經查，本件被上訴人主張上訴人陸續向其調借現金，被
    上訴人如數交付款項後，由上訴人簽發交付系爭支票，以為
    清償方法云云，上訴人則否認有收到借款，揆諸前揭說明，
    就借款交付之事實，自應由執票人即被上訴人負舉證責任甚
    明。然被上訴人就已交付借款予上訴人乙節，並無法提出證
    據以實其說；又證人張春寶雖證稱：伊與被上訴人是朋友關
    係，且有生意上之往來，故同意調錢給被上訴人，而上訴人
    所提出之支票6紙中，除發票人為「日發衛材行」鄭燕湄之
    支票2紙外，其餘支票4紙被上訴人曾拿來向伊調現，這4紙
    支票背後都有伊背書等語，惟據上開證人張春寶之證詞，僅
    能證明被上訴人確有持票向其調現，尚無法據此即認被上訴
    人確有交付借款予上訴人。綜上，被上訴人於原審及本院審
    理時，均未能舉證證明確有交付款項予上訴人，且證人張春
    寶之證詞亦難採為對被上訴人有利之證據，是被上訴人主張
    上訴人以系爭支票向其借貸金錢，而由其在住處將款項直接
    交予上訴人，上訴人則簽發交付系爭支票云云，自不足採。
  (四)按以惡意或有重大過失取得票據者，不得享有票據上之權利
    ；無對價或以不相當之對價取得票據者，不得享有優於其前
    手之權利；票據法第14條定有明文。又按票據法第14條所謂
    以惡意取得票據者，不得享有票據上之權利，係指從無權處
    分人之手，受讓票據，於受讓當時有惡意之情形而言，如從
    有正當處分權人之手，受讓票據，係出於惡意時，亦僅生票
    據法第13條但書所規定，票據債務人得以自己與發票人或執
    票人之前手間所存人的抗辯之事由對抗執票人而已，尚不生
    執票人不得享有票據上權利之問題，最高法院67年度台上字
    第1862號著有判例。質言之，票據法第14條所規範者，係指
    執票人自無權處分人受讓票據，並係出於惡意或有重大過失
    、無對價或以不相當之對價，取得票據之情形而言。查本件
    被上訴人與上訴人間就系爭支票係屬直接前後手，被上訴人
    並非自第三人處受讓系爭支票，是本件僅係票據法第13條適
    用之問題，而無票據法第14條適用之餘地。從而，原審引用
    最高法院64年度台上字第1540號判例：「票據行為為不要因
    行為，執票人不負證明關於給付之原因之責任，如票據債務
    人主張執票人取得票據出於惡意或詐欺時，則應由該債務人
    負舉證之責」，並以上訴人未就被上訴人有如何之惡意或詐
    欺盡舉證之責，而認上訴人主張原因關係抗辯不足採信乙節
    ，自有未洽。
  (五)綜上所述，消費借貸契約為要物契約，須以金錢或其他代替
    物之交付為生效要件，而被上訴人既無法舉證證明確有交付
    借貸款項予上訴人，是尚難認該消費借貸契約業已成立，上
    訴人以此原因法律關係為抗辯，依上開證據調查結果，應堪
    採信。從而，被上訴人主張依票據法律關係，請求上訴人給
    付822,300元，及附表所載各票面金額，分別自付款提示日
    起至清償日止，均按週年利率百分之6計算之利息，為無理
    由，應予駁回。原審為上訴人敗訴之判決，尚有未洽，上訴
    意旨，指摘原判決不當，求予廢棄改判，為有理由，自應由
    本院予以廢棄改判如主文第2項所示。
五、本件事證已臻明確，兩造其餘攻擊防禦方法及舉證，核與判
    決結果無影響，爰不另一一論述，附此敘明。
六、據上論結，本件上訴為有理由，依民事訴訟法第436條之1第
    3項、第450條、第78條，判決如主文。
中    華    民    國    95    年    12    月    20    日
                  民事第二庭    審判長法  官  翁金緞
                                      法  官  李杭倫
                                      法  官  洪榮家
以上正本係照原本作成。
本判決不得上訴。
中    華    民    國    95    年    12    月    20    日
                                      書記官  吳信助
附表：
┌─┬───────┬─────┬─────┬────────┬──────┬──────┐
│編│  付  款  人  │  發票人  │ 支票號碼 │ 票  面  金  額 │   發票日   │ 付款提示日 │
│號│              │          │          │  （新台幣）    │            │            │
├─┼───────┼─────┼─────┼────────┼──────┼──────┤
│１│第一商業銀行新│丙○○    │TB0000000 │壹拾陸萬貳仟參佰│93年4月30日 │93年4月30日 │
│  │營分行        │          │          │元              │            │            │
├─┼───────┼─────┼─────┼────────┼──────┼──────┤
│２│第一商業銀行新│丙○○    │TB0000000 │壹拾伍萬元      │93年5月15日 │93年5月17日 │
│  │營分行        │          │          │                │            │            │
├─┼───────┼─────┼─────┼────────┼──────┼──────┤
│３│第一商業銀行新│丙○○    │TB0000000 │貳拾參萬貳仟元  │93年6月5日  │93年6月7日  │
│  │營分行        │          │          │                │            │            │
├─┼───────┼─────┼─────┼────────┼──────┼──────┤
│４│第一商業銀行新│丙○○    │TB0000000 │貳拾柒萬捌仟元  │93年6月10日 │93年6月10日 │
│  │營分行        │          │          │                │            │            │
└─┴───────┴─────┴─────┴────────┴──────┴──────┘


司法院資訊處製作；財團法人民間司法改革基金會備份。
